臺灣高等法院臺南分院民事判決　九十一年度上字第一二四號　Ｊ
　　　上　訴　人　甲　○　○
　　　被　上訴人　丙　○　○
　　　　　　　　　癸　○　○
　　　　　　　　　壬　○　○
　　　　　　　　　子　○　○
　　　　　　　　　陳　妍　希
右當事人間請求租佃爭議事件，上訴人對於中華民國九十一年四月二十九日臺灣臺南
地方法院第一審判決（八十九年度訴字第一九五一號）提起上訴，本院判決如左：
    主      文
原判決關於命上訴人給付被上訴人超過甘藷壹萬壹仟柒佰零捌台斤部分，及命如無實
物時，應按給付時之市價折付新台幣給付，及該部分假執行之宣告，暨訴訟費用之裁
判均廢棄。
右廢棄部分，被上訴人在第一審之訴及假執行之聲請均駁回。
上訴人其餘上訴駁回。
第一、二審訴訟費用，由上訴人負擔百分之九十九，餘由被上訴人負擔。
    事      實
甲、上訴人方面：
一、聲明：求為判決：(一)原判決廢棄。(二)被上訴人在第一審之訴及假執行之聲請均駁
    回。
二、陳述：除與原判決記載相同者，茲引用之外，補稱：
  (一)否認有廢耕之事實，系爭坐落台南市○區○○段一五三三地號、面積０．五一三
    五甲（重測後為永寧段八六地號、八二地號）之農地（下稱系爭土地）上之血桐
    生長為該地環境自然形成，但上訴人除以個人之力維護外，另雇機器為之，雖有
　　一段時間因病住院未維護，是不能非不為，不得認為該段期間為廢耕。
  (二)對於被上訴人為催告繳租之法律效力，爭執並否認之，該等催告非由被上訴人全
    體為之，且要求繳租予第三人，非依債之本旨而為請求，不生催告效力。
　(三)原審命給付欠租十七年，就超過五年之部分，上訴人主張時效抗辯。
三、證據：援用第一審所提證據，並聲請向奇美醫院函查上訴人生病期間能否耕作。
乙、被上訴人方面：
一、聲明：上訴駁回。
二、陳述：除與原判決記載相同者，茲引用之外，補稱：
　(一)本件耕地於八十九年三月二十三日在台南市南區耕地租佃委員會開調解會時，指
　　派委員即時到系爭土地勘驗上訴人有無耕作事實，經勘驗農地上作物，除芒果樹
　　外，有無數常見於荒蕪地的血桐，為系爭農地上的優生樹種，估計有五年以上未
　　經整地，任其荒蕪，為慎重起見，兩造合意指定「行政院農委會台南區農業改良
　　場」經鑑定結果，認為系爭耕地確有繼續一年以上未為耕作之情事，足以證明上
　　訴人非在不可抗力因素下，消極不予耕作，任令系爭耕地荒廢有一年以上時間，
　　被上訴人終止租約並無不當。
  (二)上訴人在台南市南區公所耕地租佃委員會即表示因胃潰瘍致耕地荒廢，而於原審
　　及上訴審時刻意以胃潰瘍不宜過度粗重勞動，作為抗辯，惟上訴人於原審訴訟進
　　行中，即請人將系爭耕地上較碩大血桐樹砍除，而細小血桐樹保留，原審法院在
　　系爭耕地上會同行政院農業委員會台南區農業改良場專員及兩造訴訟代理人勘測
　　時，不易鑑定血桐樹有五年生以上，顯然上訴人對系爭耕地並非不能耕作。又所
　　謂「不可抗力」係指戰爭、罷工、天災等原因致無法耕作，本件上訴人以健康問
　　題對系爭耕地不為耕作，乃非「不可抗力」範疇，被上訴人依耕地三七五減租條
　　例第十七條第一項第四款規定終止租約，收回全部耕地，應屬有據。
三、證據：除援用第一審所提證據外，補提耕地租佃委員會調處程序筆錄一件為證。
丙、本院依職權向財團法人奇美醫院調閱上訴人之病歷資料。
    理    由
一、被上訴人錢讚經於九十一年八月十二日死亡，己○○○、丁○○、庚○○、辛○
    ○、乙○○○、戊○○分別為其配偶或子女，有繼承系統表、戶籍謄本可稽（見
　　本院卷第七三至七八頁），其等聲明承受錢讚經之訴訟，核無不合。
二、按耕地租佃爭議事件，出租人或承租人有數人者，僅其中一人或數人參與起訴前
    之調解調處程序，雖尚有部分出租人或承租人因故未參與，仍應認已踐行調解調
　　處程序，此係實務上一貫見解。（最高法院六十二年七月十六日民事庭決議、七
　　十二年台上字第六八０號、七十七年台抗字第一七０號判決）。本件兩造間因系
　　爭耕地租佃爭議，雖僅由部分出租人丙○○、錢黃歛、癸○○等六人向台南市政
　　府申請調解、調處，出租人陳妍希未為共同申請人，依上開說明，應認為該事件
　　已踐行調解、調處程序而准予追加，被上訴人陳妍希於原審追加為原告，自無不
　　合。
三、被上訴人主張：其被繼承人錢水生與上訴人之被繼承人林牪於四十七年八月一日
    就系爭土地訂立「台灣省台南市私有耕地租約」，地租以正產物計算，每年旱季
　　六月繳付甘藷二千九百二十七台斤，租期屆滿後續訂租約四次，現系爭土地所有
　　權由伊等繼承，耕作承租權則由上訴人繼承，上訴人已至少二年以上未耕作，且
　　積欠十七期地租，伊已定期催告上訴人給付，上訴人置之不理，伊已依耕地三七
　　五減租條例第十七條第一項第三款、第四款規定，終止租約，自得請求上訴人返
　　還土地並給付欠租，爰求為判決命上訴人將系爭土地交還被上訴人，並給付被上
　　訴人甘藷四萬九千七百五十九台斤，如無實物時，應按給付時之市價折付新台幣
　　給付等語。上訴人則以：伊曾因患有胃潰瘍住院，短期內無法耕作，並非無正當
　　事由不耕作，係屬不可抗力，又被上訴人非由全體出租人一同催告伊繳租，不生
　　催告效力，且催告伊將地租繳交第三人，與債務本旨不合，不生催告之效力，不
　　能以欠租為由終止租約，又就超過五年地租部分，主張時效抗辯等語，資為抗辯
　　。
四、被上訴人主張其被繼承人錢水生生前與上訴人之被繼承人林牪，於四十七年八月
    一日就系爭耕地訂立租約，租期自四十七年八月一日起至五十三年七月三十一日
　　止，地租以正產物計算，每年旱季六月繳付甘藷二千九百二十七台斤。嗣於五十
　　三年、五十九年、六十五年三次續約，再於八十七年間，由林牪之繼承人即上訴
　　人申請續約，租期至八十九年七月底，錢水生於五十四年五月十四日死亡，被上
　　訴人為其繼承人，上訴人尚欠十七年地租即甘藷四萬九千七百五十九台斤未清償
　　之事實，已據其提出台灣省台南市私有耕地租約、戶籍謄本、戶籍登記簿謄本、
　　繼承系統表及土地登記簿謄本（見原審卷第三五頁至第四五頁、第一０七頁）為
　　證，且為上訴人所不爭，應堪信為真實。茲被上訴人主張上訴人積欠地租達兩年
　　之總額，經催告不付，又非因不可抗力繼續一年不為耕作，伊已終止租約，爰請
　　求返還租賃物，並給付欠租，上訴人固不否認欠租之事，但以前開情詞置辯，是
　　本件所應先審究者，為上訴人是否繼續一年不為耕作？又是否因不可抗力而未繼
　　續耕作？
五、經查：
  (一)按耕地租約在租佃期限未屆滿前，非有非因不可抗力繼續一年不為耕作時，不得
    終止，耕地三七五減租條例第十七條第一項第四款定有明文。按本條款乃係於七
    十二年十二月二十三日修正時所增列，係對耕地承租人消極不為耕作之行為予以
    規範。所謂非因不可抗力繼續一年不為耕作，係指承租人消極不予耕作，任令荒
    廢者而言。（最高法院八十八年台上字第三一０三號判決參照）
  (二)查：台南市南區耕地租佃委員會委員蔡進發，於八十九年三月二十三日受理本件
    兩造間之耕地租佃調處時，因被上訴人主張上訴人有不為耕作之情事，乃於當日
    親至系爭土地現場勘驗，發現系爭土地種有約一百五十棵芒果樹，雜樹長很高，
    乃拍攝現場照片存証，有耕地租佃委員會調解處程序筆錄、現場相片多張在卷足
    憑，依系爭土地之現況照片所示，系爭土地上佈滿枯葉，雜樹叢生，且高過主作
    物（芒果樹）甚多，有照片三十八幀在卷可按。被上訴人主張上訴人已久未在系
　　爭土地上耕作之事實，應堪採信。原審並囑託行政院農業委員會臺南區農業改良
　　場派員就現場及上開照片比照鑑定，經該會鑑定認為：「依照附件及現場勘驗，
　　本場鑑定結果如左：一、耕作者確有繼續一年未為耕作之情事。二、該果園之血
　　桐樹碩大植株為二年生以上，小株為一年生左右，因其生長受植株間相互遮蔭之
　　影響，小株究為幾年生，較難明確鑑定。三、血桐樹之高度超過主作物（芒果）
　　時，將會影響主作物之發育、滋生病蟲害，防礙開花結果。四、正常管理耕作之
　　果園鮮少有如照片所示之血桐樹，耕作者對於果園如出現血桐樹時，一般均在幼
　　苗時以人工拔除，如耕作者每二至三個月按時除草一次，果園不會有如照片情形
　　。」有該改良場九十一年三月十五日（九一）農南改新字第一一二二號函（見原
　　審卷第二二五頁）附卷可稽。查該改良場係農業專業機構，其依現場所見作物並
　　參酌現場照片比對後，依專業知識所為上開鑑定，應屬可採。被上訴人主張上訴
　　人有繼續一年以上未為耕作之事實，堪予採信。
  (三)上訴人雖辯稱：其於八十八年九月間因疾病纏身，身心俱疲，有一段時間疏於照
    顧系爭土地上之芒果樹云云，並據其提出診斷證明書一件（見原審卷第二三五頁
    ）以佐其說，惟依診斷證明書所示，上訴人固患有胃潰瘍併幽門桿菌感染、膽結
    石、膽息肉、脾動脈瘤等疾病，且於八十八年九月十五日至九十一年四月十日共
    七次門診就醫，然於上訴人在患有上開疾病之二年八月間，共僅進行七次之門診
    治療，其間並未住院長期觀察或施以較長期之療程，仍非無其他暇餘時間以從事
    農耕；況查上訴人自身之病痛，乃個人事由，並非本款所謂「非因不可抗力」之
    除外事由，縱令其確因病無法耕作，亦非不可抗力之事由，蓋可僱工或由家人代
　　為，自不能排除本款之適用，況查原審於九十一年二月二十六日履勘現場時，發
　　現系爭土地上種有約二百至二百五十棵之芒果樹，其間雜木甚少，當日經臺南區
　　農業改良場派員會同勘驗結果，亦認系爭土地上芒果樹生長之現況應屬正常管理
　　之情形（見原審九十一年二月二十六日勘驗筆錄），顯見上訴人於前揭門診就醫
　　期間中，姑不論係獨力整地或自行僱用機器及工人，尚能將原已廢耕逾二年以上
　　之芒果園改善為正常管理耕作之情形，足徵其上開病情並不影響其正常耕作之能
　　力，復無因不可抗力而不能繼續耕作之情事存在。況上訴人於八十八年九月十五
　　日因腹痛至財團法人奇美醫院就醫診治，經胃鏡檢查發現患有「胃潰瘍併幽門桿
　　菌感染」，經二月完整療程治療後，已經完整治癒，依理應不再影響生活起居及
　　工作一節，亦有財團法人奇美醫院九十一年八月二十日（九一）奇醫字第三三九
　　０號函附之病情摘要一件（見本院卷第四九頁），是上訴人經治療後，至遲於八
　　十八年十一月間應已痊癒，惟迨至八十九年三月間調處時，仍放任系爭土地荒廢
　　而未耕作，且於門診治療期間亦非不得暫時僱工整理系爭土地上之雜草及樹木，
　　此與不可抗力之情形有間，是上訴人僅以其患有病痛為由，即辯稱此係不可抗力
　　而無法耕作云云，顯不可採。上訴人抗辯，自無足採。
六、上訴人既有非因不可抗力，繼續一年以上不為耕作之情事，被上訴人主張終止租
    約，即無不合。茲上訴人又以被上訴人終止租約，未由全體出租人向其表示，不
    生終止租約之效力抗辯，是應再審酌者，乃被上訴人終止租約是否生效？
  (一)按契約當事人之一方有數人者，終止權意思表示之行使，應由其全體或向其全體
    為之；又關於公同共有債權（租賃契約）之處分及其他權利之行使，除其公同共
    有關係所由規定之法律或契約另有規定外，應得公同共有人全體之同意，此觀民
    法第二百六十三條準用第二百五十八條第一項、第二項、同法第八百三十一條準
    用第八百二十八條第二項規定自明。
  (二)查：系爭土地原出租人錢水生已於五十四年五月十四日死亡，被上訴人為其繼承
    人或輾轉繼承人，依前揭規定，本應由被上訴人全體向上訴人為終止租約之意思
    表示，惟參照司法院院字第一四二五號解釋意旨，應認公同共有人中倘有人所在
    不明，無法取得其同意，其餘公同共有人為公同共有人全體之利益，得就公同共
    有權利之全部行使權利。查被上訴人陳妍希於八十五年一月八日出境，因在美就
    學之故，舅家之親友無從聯繫，被上訴人丙○○等人於八十九年三月二十三日以
    上訴人非因不可抗力繼續一年不為耕作之事由表示終止系爭租約，係為公同共有
    人全體之利益，自應發生合法終止契約之效力。上訴人上開抗辯，尚非可採。
  (三)綜上所述，被上訴人主張兩造間就系爭土地之租佃關係，已合法終止，洵屬有據
    。被上訴人本於終止租約之關係，請求上訴人返還租賃物，並給付終止前之租金
　　，即無不合。
七、末按利息、紅利、租金、贍養費、退職金及其他一年或不及一年之定期給付債權
    ，其各期給付請求權，因五年間不行使而消滅。民法第一百二十六條定有明文。
　　本件上訴人既就租金超過五年以上部分為罹於時效之抗辯，經查上訴人自七十一
　　年七月三十一日起即未繳交地租，被上訴人係於八十九年二月間，始向上訴人催
　　告請求欠租，此有台南郵局五九七號存証信催告函附調解卷可按，但因該催告變
　　更繳租之地點及收租人，不生催告請求效力，應自九十年一月十日被上訴人補正
　　全體原告之後，且以更正起訴狀方式送達上訴人之訴訟代理人後，始生請求給付
　　租金之效力，自該日起回溯至八十五年一月十日，至終止日止，租金請求權已因
　　罹時效，不應准許。又系爭租約之租金係每年六月給付，有租約可按（原審卷七
　　十八頁），則自八十四年以前之租金（自七十一年八十四年），已罹於時效，上
　　訴人為時效抗辯，拒絕給付，即無不合。則被上訴人所得請求之租金為八十五年
　　至八十八年四年之租金（八十九年三月即已終止租約，當年度之租金尚未到期）
　　即一萬一千七百零八台斤之甘諸，為有理由，應予准許。末查甘藷乃本省主要之
　　農作物之一，市面上甚易取得，故其交易，在法律性質上係種類之債，不可能發
　　生給付不能之情事，被上訴人聲明若無實物時，按給付時之市價折算給付，此項
　　代償性給付聲明，不能認為有理由，應予駁回。（最高法院八十九年台上字第二
　　號、八十八年台上字第一一一０號判決）
八、本件被上訴人依耕地三七五減租條例第十七條第一項第三款、第四款之規定終止
　　系爭租約，其以二項訴訟標的主張，為單一之聲明，乃訴之重疊合併，本院既依
　　耕地三七五減租條例第十七條第一項第四款之規定，准其請求，已如上述，就其
　　餘主張，即無再予審酌之必要。
九、從而，被上訴人本於租賃物返還請求權及租金給付請求權，請求上訴人將系爭土
　　地交還被上訴人，及給付被上訴人甘藷一萬一千七百零八台斤部分，為有理由，
　　應予准許。逾此所為請求，為無理由，應予駁回。又被上訴人敗訴部分，其假執
　　行之聲請失所附麗，應併予駁回。原審就就上開應准許部分，為被上訴人勝訴判
　　決，並依兩造聲請，分別為准免假行宣告，核無不合，上訴人上訴意旨，指摘原
　　判決此部分不當，求予廢棄改判，為無理由，應駁回其此部分上訴。至上開不應
　　准許部分，原審未及審駁，為上訴人敗訴之判決，並為假執行之宣告，自有未洽
　　。上訴意旨就此部分指摘原判決不當，求予廢棄改判，為有理由，應由本院廢棄
　　改判，如主文第一、二項所示。本件事證已臻明確，兩造其餘攻擊防禦方法及舉
　　證，核與判決結果無影響，不一一論述，附此敘明。
十、結論：本件上訴為一部有理由，一部無理由，依民事訴訟法第四百五十條、第四
    百四十九條第一項、第七十九條但書、第八十五條第一項前段，判決如主文。
中　　　華　　　民　　　國　　九十一　　年　　　十　　　月　　　八　　　日
　　　　　　　　　　　　　　　　　　臺灣高等法院臺南分院民事第一庭
~B1審判長法官　王　　惠　　一
~B2　　　法官　張　　世　　展
~B3　　　法官　吳　　上　　康
右為正本係照原本作成。
如對本判決上訴，須於判決送達後二十日內向本院提出上訴狀，未表明上訴理由者，
應於上訴後二十日內向本院提出理由書。
中　　　華　　　民　　　國　　九十一　　年　　　十　　　月　　　九　　　日
~B法院書記官　易　　慧　　玲
